【裁判字號】    98,保險,42
【裁判日期】    990330
【裁判案由】    給付保險金
【裁判全文】
臺灣臺北地方法院民事判決              98年度保險字第42號
原      告  昇殿工程有限公司
法定代理人  乙○○
訴訟代理人  許峰源律師
            梁淑華律師
被      告  蘇黎世產物保險股份有限公司
法定代理人  甲○○
訴訟代理人  景熙焱律師
上列當事人間請求給付保險金事件，本院於民國99年3 月16日言
詞辯論終結，判決如下：
    主      文
原告之訴及假執行之聲請均駁回。
訴訟費用由原告負擔。
    事實及理由
一、原告起訴主張：
  (一)原告因承包訴外人臺灣電力股份有限公司新竹區營業處發包
    之「96年甲工區○○○路工程」，以原告為要保人，原告及
    主次承包商為被保險人及受益人，向被告投保營繕承包人意
    外責任保險（下稱系爭保險契約），保險期間自民國96年 3
    月5 日12時起至98年3月5日中午12時止，約定每一個人身體
    傷亡之保險金額為新臺幣（下同）3,000,000 元，依系爭保
    險契約基本條款承保範圍第1 條約定：「被保險人或其受僱
    人於保險期間內在本保險單載明之施工處所內，因執行承包
    之營繕工程發生意外事故，致第三人體傷、死亡或第三人財
    物損害，依法應由被保險人負賠償責任而受賠償請求時，本
    公司對被保險人負賠償之責。」嗣於97年3 月11日，原告經
    通知新竹市○○路378 巷巷口路面下陷須修補，遂指派受僱
    人呂芳碧、黃德銘、廖敏全、簡坤城及饒武煥（下稱呂芳碧
    等人）前往施工，並由受僱人彭金花駕駛車號HR-945砂石車
    （下稱系爭砂石車），載運柏油至食品路381 號前（下稱系
    爭施工處所）靜止停放後，將後方車斗昇起，供工班取料使
    用，進行道路施工，因呂芳碧等人因怠為工地安全管理，適
    訴外人饒李珮庭於當日凌晨5時30分許，騎乘PB9-880號重型
    機車行經系爭施工處所時，因不慎駛入系爭施工處所撞擊系
    爭砂石車後方車斗，造成頭部、胸部受鈍力損傷而死亡（下
    稱系爭意外事故）。系爭意外事故經饒李珮庭之子饒業強對
    呂芳碧等人提出業務過失致死之告訴，由臺灣新竹地方法院
    檢察署（下稱新竹地檢署）認定呂芳碧等人確有業務過失，
    並予緩起訴處分確定，原告亦於97年3 月11日通知被告後，
    與饒李珮庭之所有繼承人達成和解，並於97年3 月13日支付
    2,350,000 元。詎原告依保險契約向被告請求理賠上開金額
    ，被告竟予拒絕，爰依系爭保險契約第1 條、第17條及保險
    法第34條規定，提起本件訴訟。
  (二)被告固然辯稱系爭意外事故屬於責任保險基本條款第2 章第
    10條第8 款約定之一般不保事項，而屬強制汽車責任保險法
    之範疇云云，然該條文並未表示若同一保險標的已投保不同
    險種，而所生事故同時合致不同承保危險時，排除受益人同
    時受領不同險種之保險金。況且責任保險基本條款第15條明
    訂「若另有其他保險契約承保時」之責任分擔效果，益證系
    爭保險契約所承保之事故範圍，並未排除其他保險已承保之
    保險事故，否則何須約定賠償責任之比例。此外，前開一般
    不保事項定義不明，依保險法第54條第2 項、消費者保護法
    第11條第2 項規定，均應為有利於被保險人即原告之解釋，
    避免被告得自由變相限縮其保險範圍。從而，責任保險基本
    條款第2章第10條第8款所約定之「被保險人因所有或使用或
    管理飛機、船舶及依法應領有牌照之車輛所致者」，應作目
    的性限縮，則系爭砂石車於道路施工中已成為施工器具，並
    未做為車輛使用，而係處於完全靜止之狀態，將後車斗昇高
    配合柏油施工，顯與上開不保事項所指之情形迥異，被告以
    此拒絕理賠，實非有據。又被告辯稱原告未通知伊參與和解
    云云，惟依意外責任險出險通知書所示及證人林建良所為證
    詞可知，原告早於97年3 月11日系爭意外事故發生後立即通
    知被告，被告辯解顯屬卸責，無可採信。再以責任保險基本
    條款第13條第1 項前段，約定被保險人與第三人就其責任所
    為之賠償，須經保險人事先同意，此約定乃定型化契約條款
    ，且增加保險法第93條所無之限制，依保險法第54條之1第1
    至3款、民法第247條之1第1、3 款規定，顯屬無效，不得拘
    束原告。至於被告辯稱原告和解金額過高，未為舉證，自非
    可採。並聲明：(一)被告應給付原告2,350,000 元及自起訴狀
    繕本送達之日起至清償日止，按週年利率10% 計算之利息。
    (二)願供擔保，請准宣告假執行。
二、被告則以：系爭意外事故係因原告現場施工人員將砂石車停
    放在馬路上，而未為適當之警告設施所致，此交通事故既係
    因管理或使用車輛之過失而生之賠償責任，屬責任保險基本
    條款第2章第10條第8款約定之一般不保事項，故被告不負賠
    償責任，原告應向汽車責任保險人請求賠償。又原告和解時
    並未事前通知被告參與，被告自不受該和解契約之拘束。再
    依責任保險基本條款第15條約定「本保險契約承保範圍內之
    賠償責任，如另有其他保險契約承保時，本公司對於該項賠
    償責任以本保險契約所定保險金對於全部保險金額之比例為
    限。」本件事故另有汽車第三人責任保險，縱認被告應負理
    賠責任，應比例分擔保險金額，況原告和解之金額亦有過高
    情形，應予刪減等語，資為抗辯。並聲明：除陳明願供擔保
    請准宣告免為假執行外，如主文所示。
三、兩造不爭執之事實：
  (一)原告因承包臺灣電力股份有限公司新竹區營業處發包之「96
    年甲工區○○○路工程」，以原告為要保人，原告及主次承
    包商為被保險人及受益人，向被告投保營繕承包人意外責任
    保險，保險期間自96年3月5日中午12時起至98年3月5日中午
    12時止，約定每一個人身體傷亡保險金額為3,000,000元。
  (二)系爭保險契約基本條款承保範圍第1 條約定：「被保險人或
    其受僱人於保險期間內在本保險單載明之施工處所內，因執
    行承包之營繕工程發生意外事故，致第三人體傷、死亡或第
    三人財物損害，依法應由被保險人負賠償責任而受賠償請求
    時，本公司對被保險人負賠償之責。」
  (三)責任保險基本條款第2章一般不保事項第10條第8款約定：「
    於下列事故所致之賠償責任，本公司不予賠償：……被保險
    人因所有或使用或管理飛機、船舶及依法應領有牌照之車輛
    所致者。」
  (四)原告受僱人呂芳碧等人於97年3月11日在新竹市○○路378巷
    口進行道路施工，原告另名受僱人彭金花駕駛車號HR-945號
    砂石車載運柏油停放於381 號門前，將後方車斗昇起供工班
    取料使用，因呂芳碧等人怠為工地安全管理，適饒李珮庭於
    當日凌晨5時30分許，騎乘車號PB9-880號重型機車撞擊上開
    砂石車後方車斗，造成頭部、胸部受鈍力損傷而死亡。
  (五)呂芳碧等人因上開業務過失致死案件，經新竹地檢署以97年
    度偵字第8339號為緩起訴處分，並經臺灣高等法院檢察署以
    97年度上職議字第14423 號處分書駁回再議處分確定。彭金
    花因上開業務過失致死案件，經新竹地檢署以97年度偵字第
    4703號為不起訴處分確定。
  (六)原告於97年3月11日向被告為出險通知。
  (七)原告與饒李珮庭之繼承人饒業誠、饒屏英、饒業強、饒憬萱
    、饒蕥蓉於97年3月13日達成和解，被告同意賠償2,350,000
    元，於訂立和解書同時簽發同額之即期支票交付饒李珮庭之
    繼承人。被告未參與上開和解，亦未在系爭和解契約書上簽
    章。
四、兩造協議簡化爭點如下：
  (一)系爭意外事故是否屬責任保險基本條款第10條第8 款所定之
    一般不保事項？是否為原告人因所有或使用或管理依法應領
    有牌照之車輛所致賠償責任？
  (二)被告是否受系爭和解契約之拘束？
  (三)原告對饒李珮庭之繼承人依法應給付之損害賠償金額？系爭
    和解契約和解金額是否過高？
  (四)如認被告應依保險契約負賠償責任，是否有其他保險契約承
    保？被告應分擔之保險金額比例？
五、法院得心證之理由：
  (一)按保險契約之解釋，應探求契約當事人之真意，不得拘泥於
    所用之文字；如有疑義時，以作有利於被保險人之解釋為原
    則。保險法第54條第2項定有明文。又按定型化契約條款如
    有疑義時，應為有利於消費者之解釋。消費者保護法第11條
    第2項亦訂有明文。查系爭保險契約承保範圍第1條約定：「
    被保險人或其受僱人於保險期間內在本保險單載明之施工處
    所內，因執行承包之營繕工程發生意外事故，致第三人體傷
    、死亡或第三人財物損害，依法應由被保險人負賠償責任而
    受賠償請求時，本公司對被保險人負賠償之責。」第2 條則
    約定：「本公司對下列事項不負賠償之責：一、被保險人、
    定作人及與承保工程有關廠商或同一施工處所內其他廠商，
    或上述人員之代理人、受僱人及其居住工地之家屬之體傷、
    死亡或疾病所致或其所有、管理或使用之財物發生毀損或滅
    失之賠償責任。但受僱人非在施工處所執行職務且與工程之
    設計、施工或營建管理無關者不在此限。二、被保險人所承
    包之營繕工程於保險期間屆滿前經定作人啟用、接管或驗收
    後所發生之賠償責任。前項所稱驗收係指營繕工程之保固或
    養護期間開始前之驗收。三、被保險人或其受僱人於執行職
    務時，因受酒類或藥劑之影響而發生之賠償責任。四、因震
    動、土壤擾動、土壤支撐不足、地層移動或擋土失敗，損害
    土地、道路、建築物或其他財物所致之賠償責任。五、因損
    害管線、管路、線路及其有關設施所致之賠償責任。但被保
    險人證明施工前已取得上述設施位置圖及有關資料，並於施
    工中已盡相當注意者，為修理或置換受損設施所需費用不在
    此限」，此有系爭保險契約保險單附卷可稽（見本院卷第52
    頁）。另責任保險基本條款第10條則約定：「對於下列事故
    所致之賠償責任，本公司不予賠償：(一)因戰爭、類似戰爭（
    不論宣戰與否）、敵人侵略、外敵行為、叛亂、內亂、強力
    霸佔或被征用所致者。(二)因核子分裂或輻射作用所致者。(三)
    因罷工、暴動、民眾騷擾所致者。(四)因颱風、暴風、洪水、
    閃電、雷擊、地震、火山爆發、海嘯、土崩、岩崩、地陷等
    天然災變所致者。(五)因被保險人或代理人之故意行為所致者
    。(六)因被保襝人經營或兼營非本保險契約所載明之業務或執
    行未經主管機關許可之業務或從事非法行為所致者。(七)各種
    形態之污染所致者。(八)被保險人因所有或使用或管理飛機、
    船舶及依法應領有牌照之車輛所致者。」經互核系爭保險契
    約保險單承保範圍第2 條所約定「不負賠償之責之事由」，
    與責任保險基本條款第10條所約定各款「除外原因」，其內
    容並無重疊或不明瞭之處，亦無任何情事足以影響被保險人
    即原告於締約時之真意，以致有所誤認而簽訂系爭保險契約
    ，顯見兩造於締約時已能預見系爭保險契約之各種除外不保
    事項，原告主張責任保險基本條款第10條有不明瞭之處，而
    應為有利於被保險人之解釋云云，核屬無據，難以採信。況
    依強制汽車責任保險法第13條規定，該法所稱汽車交通事故
    ，指使用或管理汽車致乘客或車外第三人傷害或死亡之事故
    。則被告將屬於強制汽車責任保險承保範圍之危險，排除於
    系爭保險契約之適用，亦難為有何違反公平或誠信原則之處
    。至於原告雖又主張責任保險基本條款第15條之內容，足以
    證明系爭保險契約並不排除保險事故為其他保險契約承保範
    圍之情形云云，惟責任保險基本條款第15條乃約定：「本保
    險契約承保範圍內之賠償責任，如另有其他保險契約承保時
    ，本公司對於該項賠償責任以本保險契約所定保險金額對於
    全部保險金額之比例為限。」依此約定，保險事故如同時屬
    於不同保險契約之承保範圍而應由保險人負賠償責任時，被
    告固應依系爭保險契約所定保險金對於全部保險金額之比例
    負責，惟若某事故業經契約排除而不屬系爭保險契約承保範
    圍，無須負賠償責任，即無上開規定之適用。準此，責任保
    險基本條款第10條第8 款既已約定被保險人因所有或使用或
    管理飛機、船舶及依法應領有牌照之車輛所致者，保險人不
    予賠償，揆諸上開說明，該危險業已排除於系爭保險契約承
    保範圍之外，即無可能發生上開第15條所約定比例分擔賠償
    之結果，原告以此而為利己之主張，亦屬無據。
  (二)按汽車停車時，應依下列規定：停於路邊之車輛，遇畫晦、
    風沙、雨雪、霧靄時，或在夜間無燈光設備或照明不清之道
    路，均應顯示停車燈光或反光標識。又挖掘道路，應事先向
    公路主管或市區道路主管機關申請許可，主管機關許可時，
    應知會當地警察機關；工程進行中，並應樹立警告標誌，夜
    間並安裝警告燈；工程完竣後，應立即撤除並將障礙物清除
    。道路交通安全規則第112條第1項第13款、第143 條分別定
    有明文。查系爭砂石車停放在新竹市○○路381 號門前，因
    呂芳碧等人疏未注意設置完善之警告設施，導致饒李珮庭於
    97年3 月11日凌晨5時30分許，騎乘車號PB9-880號重型機車
    撞擊上開砂石車後方車斗，造成頭部、胸部受鈍力損傷而死
    亡，此為兩造所不爭執，並經本院依職權調取新竹地檢署97
    年度偵字第8339號偵查卷核閱屬實。是以，呂芳碧等人為原
    告之受僱人，其使用系爭砂石車進行道路施工時，縱使系爭
    砂石車並未行進而係停放於路邊提供柏油鋪設路面，仍未能
    卸免其等遵循上開規定善盡管理車輛之責，詎其竟疏於管理
    車輛而未設置完善警告設施，導致發生意外事故，核其性質
    當屬責任保險基本條款第10條第8 款所約定「被保險人因所
    有或使用或管理飛機、船舶及依法應領有牌照之車輛所致者
    」之情形，被告依該條款約定即無須負賠償責任。復參酌系
    爭砂石車業已投保強制汽車責任保險、第三人責任險、僱主
    責任險，因上開事故導致饒李珮庭死亡，已依約賠付請求權
    人1,822,340 元，此有新安東京海上產物保險股份有限公司
    98年10月19日新安東京海上98字第0594號函在卷可稽（見本
    院卷第120至123頁），據此堪信被告抗辯此種因管理車輛所
    致損害為系爭保險契約除外責任等情，為有理由。
  (三)從而，系爭意外事故所生賠償責任，核屬原告因所有或使用
    或管理飛機、船舶及依法應領有牌照之車輛所致者，被告抗
    辯其依責任保險基本條款第10條第8 款約定，得拒絕賠償，
    核屬有據，堪以採信。又因本件被告已得援引上開條款拒絕
    給付保險金，則前揭其餘爭點即無再予論述之必要，併此敘
    明。
六、綜上所述，原告主張被告應依系爭保險契約給付保險金，為
    無可採，而被告抗辯本件保險事故發生係因原告管理車輛所
    致，而屬責任保險基本條款第10條第8 款所規定之除外原因
    ，無須給付保險金，則屬有據。從而，原告依系爭保險契約
    請求被告給付2,350,000 元及自起訴狀繕本送達之日起至清
    償日止，按週年利率10% 計算之利息，為無理由，應予駁回
    。又原告之訴既經駁回，其假執行之聲請亦失所附麗，應併
    予駁回。
七、訴訟費用負擔之依據：民事訴訟法第78條。
中    華    民    國    99    年    3     月    30    日
                  民事第四庭    法  官  余明賢
以上正本係照原本作成
如對本判決上訴，須於判決送達後20日內向本院提出上訴狀
中    華    民    國    99    年    3     月    30    日
                                書記官  楊勝欽

司法院資訊處製作；財團法人民間司法改革基金會備份。
